ACORDAO-COMPLETO-2552228

ACÓRDÃO 5684/2022 ATA 33/2022 - SEGUNDA CÂMARA

VISTOS, relatados e discutidos estes autos em que se apreciam embargos de declaração opostos contra o Acórdão 1343/2022-TCU-Segunda Câmara,
ACORDAM os Ministros do Tribunal de Contas da União, reunidos em Sessão da 2ª Câmara, ante as razões expostas pelo Relator, com fundamento nos arts. 32, inciso II, e 34 da Lei 8.443/1992, em:
9.1. conhecer dos presentes embargos de declaração, para, no mérito, rejeitá-los; e
9.2. dar ciência da presente deliberação ao embargante e demais interessados.

Embargos de declaração interpostos por Brenno Oliveira Queiroga de Morais contra decisão que negou provimento a recurso de reconsideração interposto.

Segunda Câmara

Município de Olho d'Água do Borges - RN.

3. Interessados/Responsáveis/Recorrentes:
3.1. Interessado: Fundação Nacional de Saúde (26.989.350/0001-16).
3.2. Responsáveis: 3D Construções Ltda. (09.411.758/0001-97); Brenno Oliveira Queiroga de Morais (XXX.250.184-XX).
3.3. Recorrente: Brenno Oliveira Queiroga de Morais (XXX.250.184-XX).

13.1. Ministros presentes: Bruno Dantas (Presidente), Augusto Nardes (Relator) e Antonio Anastasia.

AUGUSTO NARDES

Ministro Augusto Nardes.

Tratam os autos, originariamente, de tomada de contas especial instaurada pela Fundação Nacional de Saúde - Funasa em desfavor de Brenno Oliveira Queiroga de Morais, ex-prefeito do Município de Olho d'Água do Borges/RN (gestão 2013 a 2016) , e da empresa 3D Construções Ltda., contratada para a execução das obras, pela não comprovação da boa e regular aplicação dos recursos federais repassados àquele município por meio do Termo de Compromisso TC/PAC 0346/10, registro Siafi 666290, firmado com a Funasa e que teve por objeto a execução de melhorias sanitárias domiciliares naquela municipalidade (peça 8) .
2.	No âmbito deste Tribunal, os responsáveis foram citados (peças 72-74, 77-78, 87 e 89) em razão da ausência de funcionalidade e da impossibilidade de aproveitamento de parte da parcela executada, por motivos de inexecução parcial e falhas técnicas. 
3.	Por meio do Acórdão 6608/2020-TCU-Segunda Câmara (peça 96) , da relatoria da Ministra Ana Arraes, o TCU, acolhendo parcialmente as alegações de defesa apresentadas pelo ex-gestor e elidindo o montante do débito correspondente à parcela executada, deliberou pela irregularidade das contas e condenação dos responsáveis ao ressarcimento do valor remanescente, além de aplicação de multas.
4.	Irresignado com essa decisão, o ex-alcaide interpôs recurso de reconsideração (peças 113-121 e 139-153) , para o qual este Tribunal negou provimento, conforme Acórdão 1343/2022-TCU-Segunda Câmara (peça 166) , de minha relatoria.
5.	Não satisfeito com os termos da decisão proferida, o responsável Brenno Oliveira Queiroga de Morais opôs os presentes embargos de declaração (peça 179) . Em sua petição, o embargante alega, em síntese, que:
5.1.	o recurso de reconsideração outrora impetrado requereu a aplicação dos princípios da razoabilidade e proporcionalidade, considerando que as falhas apontadas são irrelevantes e não constituem ato de improbidade, tendo em vista ter restado clara a efetiva realização do convênio;
5.2.	o ex-gestor fez uso regular dos recursos repassados em prol da melhor consecução do objeto pactuado, não havendo razoabilidade em sua condenação, uma vez que a prestação de contas apresentada contém todos os elementos necessários a sua aprovação;
5.3.	as plantas situacionais e declarações dos munícipes beneficiados, que foram apresentadas e atestam a execução das obras, não foram devidamente consideradas no julgamento do referido recurso de reconsideração;
5.4.	os banheiros foram concluídos e entregues aos beneficiários, embora desprovidos de ligação à rede de saneamento, visto que tal etapa não estava contemplada no objeto conveniado e deveria ter sido executada pela gestão municipal que sucedeu o embargante;
5.5.	não houve dano ao erário decorrente de ato de gestão ilegítimo ou desvio de dinheiro;
5.6.	há boa-fé do ex-gestor no que concerne aos procedimentos administrativos glosados.
6.	Por fim, o embargante requer, in verbis (peça 179, p. 5, grifos originais) :
"a esse Egrégio Tribunal de Contas da União que conheça e dê provimento aos presentes Embargos de Declaração, a fim de atribuir-lhe efeitos infringentes, para:
a) Preliminarmente, conceder efeito suspensivo a decisão embargada, até decisão final dos presentes embargos declaratórios;
b) Com base nos princípios norteadores da razoabilidade/proporcionalidade, Julgar regular a prestação de contas objeto do presente processo de Tomada de Contas Especial, aprovando-as, mesmo que com ressalvas, o que deve ser feito; afastando, consequentemente, todas as sanções impostas por essa Colenda Corte de Contas."
	É o relatório.

Felipe Augusto Cortez Meira de Medeiros (3640/OAB-RN) e Afonso Adolfo de Medeiros Fernandes (3937/OAB-RN), representando Brenno Oliveira Queiroga de Morais.

Não atuou.

TOMADA DE CONTAS ESPECIAL. FUNDAÇÃO NACIONAL DE SAÚDE. TERMO DE COMPROMISSO. EXECUÇÃO DE MELHORIAS SANITÁRIAS DOMICILIARES. CITAÇÃO. REVELIA DE UM DOS RESPONSÁVEIS. REJEIÇÃO PARCIAL DAS ALEGAÇÕES DE DEFESA DE OUTRO. CONTAS IRREGULARES. DÉBITO. MULTA. RECURSO DE RECONSIDERAÇÃO. CONHECIMENTO. NÃO COMPROVAÇÃO DA APLICAÇÃO REGULAR DOS RECURSOS PÚBLICOS REPASSADOS. ÔNUS DO GESTOR. NEGATIVA DE PROVIMENTO. EMBARGOS DE DECLARAÇÃO. SUPOSTA OMISSÃO. AUSÊNCIA DO VÍCIO SUSCITADO. CONHECIMENTO. REJEIÇÃO.

TOMADA DE CONTAS ESPECIAL (TCE)

não atuou.

Trago ao colegiado embargos de declaração opostos por Brenno Oliveira Queiroga de Morais (peça 179) em face do Acórdão 1343/2022-TCU-Segunda Câmara (peça 166) , de minha relatoria, por intermédio do qual o Tribunal negou provimento a recurso de reconsideração por ele interposto.
2.	Nesta oportunidade, o embargante alega que a deliberação recorrida estaria eivada de omissão, conforme sintetizado no relatório precedente.
3.	De início, registro que, satisfeitos os requisitos atinentes à espécie, os presentes embargos devem ser conhecidos, com fundamento nos arts. 32, inciso II, e 34, da Lei 8.443/1992.
4.	No tocante ao mérito, julgo importante, preliminarmente, transcrever trecho do Acórdão 1218/2015-TCU-Plenário, Relator Ministro José Mucio Monteiro, acerca da natureza dos embargos declaratórios:
Antes de tratar especificamente dos argumentos trazidos pelos embargantes, lembro que essa espécie recursal, cujo objetivo é sanar eventuais omissões, obscuridades ou contradições, não deve ser manejada para rediscussão de mérito, o que representa, na prática, a possibilidade de repetição de um mesmo recurso, ferindo os princípios da singularidade, da isonomia e da celeridade processual. Os embargos declaratórios devem ter como fundamentação a obscuridade (falta de clareza na redação do julgado) , contradição (existência de proposições inconciliáveis entre si) e omissão (falta de pronunciamento judicial sobre matéria que deveria ter sido apreciada pelo juiz) .
5.	Dito isso, adianto que não vislumbro a existência de qualquer vício decorrente de obscuridade, omissão ou contradição no decisum em comento, ou mesmo divergência a ser dirimida, a ensejar o provimento do recurso.
6.	O embargante argui omissão pelo motivo de o aresto guerreado não ter considerado devidamente os termos de recebimento dos módulos sanitários subscritos por beneficiários e as plantas situacionais georreferenciadas das respectivas obras, acostados aos autos às peças 139-153, tampouco ter observado os princípios da razoabilidade e proporcionalidade em sua fundamentação.
7.	De pronto, refuto as alegações do recorrente, ressaltando que, conforme excerto reproduzido supra, a omissão passível de acolhimento, em sede de embargos, é aquela relacionada à falta de pronunciamento sobre matéria que, devendo, não fora apreciada na deliberação, o que não é o caso.
8.	Nesse sentido, reproduzo abaixo trecho do voto por mim proferido quando da deliberação do Acórdão 1343/2022-TCU-Segunda Câmara, especificamente no que concerne às plantas situacionais e declarações dos munícipes:
10.	Com efeito, o recorrente não logrou êxito em demonstrar a regular aplicação da integralidade dos recursos federais repassados mediante o TC/PAC 0346/2010.
11.	Em que pesem as alegações do recorrente quanto a inconsistências na atuação fiscalizatória da Funasa, verifica-se que a Fundação realizou três visitas técnicas in loco após o término do ajuste (peças 31, 40 e 41) , as quais foram acompanhadas por engenheiro indicado pelo município, e, em todas essas ocasiões, sinalizou sobre as irregularidades ora contestadas, seja inexistência de unidades pactuadas ou desconformidades em unidades executadas.
12.	Ressalto que o cerne deste processo é a incapacidade do gestor em comprovar a regular aplicação dos recursos federais repassados para execução de unidades sanitárias domiciliares.
13.	Nesse sentido, relembro que a jurisprudência desta Corte de Contas é pacífica quanto à insuficiência de documentos que se revestem sob a forma de declaração de terceiros para fins de comprovação da efetiva consecução de objeto pactuado com uso de recursos repassados, ainda mais em se considerando, in casu, que a maioria dos documentos trazidos aos autos pelo recorrente encontra-se desprovida de data e da anuência da Funasa.
9.	Por oportuno, destaco também o seguinte excerto da instrução (peça 168) que integrou as razões de decidir do voto condutor do acórdão recorrido:
5.25.	Por fim, diante das discussões empreendidas até o momento, as declarações dos supostos beneficiários do ajuste e as plantas situacionais dos respectivos imóveis (peças 139-142) não têm o condão de estabelecer o nexo de causalidade entre os recursos federais transferidos e as eventuais despesas realizadas.
5.26.	Declarações de terceiros isoladamente são insuficientes para comprovar a aplicação regular de recursos públicos.
5.27.	A jurisprudência deste Tribunal é pacífica no sentido de que os documentos que se revestem sob a forma de declaração de terceiros não podem ser aceitos como meio de prova capaz de atestar a efetiva consecução do objeto pactuado com uso dos recursos repassados, notadamente quando não vêm acompanhados de elementos capazes de estabelecer o nexo entre o desembolso dos recursos recebidos da União e as despesas.
5.28.	Nesse sentido são os Acórdão 7409/2016-TCU-Primeira Câmara, Relator Ministro Benjamin Zymler; 11.937/2016-TCU-Segunda Câmara, Relator Ministro-Substituto André de Carvalho; e 293/2017-TCU-Plenário, Relator Ministro Benjamin Zymler.
5.29.	Cumpre ressaltar uma vez mais que a jurisprudência pacífica nesta Corte de Contas atribui ao responsável o dever de prestar contas da integralidade das verbas federais repassadas. Cabe ao gestor o ônus da prova da boa e regular aplicação desses recursos, por meio de documentação consistente.
10.	Destarte, em consonância com entendimento pacífico deste Tribunal, não há omissão apta ao acolhimento de embargos de declaração quando a matéria é enfrentada na instrução da unidade técnica que constou do relatório e integrou as razões de decidir da deliberação embargada.
11.	Por derradeiro, não merece prosperar a alegação de que não foram observados os princípios da razoabilidade e da proporcionalidade no julgamento que negou provimento ao recurso outrora impetrado pelo recorrente.
12.	Diferentemente do que quer fazer crer o responsável quando afirma que as falhas apontadas no processo são irrelevantes, remanesceu sem comprovação da regular aplicação parte dos recursos transferidos por força do ajuste em apreço, o que dá azo à condenação procedida nos presentes autos.
13.	A bem da verdade, o argumento de que a Funasa erroneamente não considerou as obras executadas pela ausência de ligação à rede de saneamento, quando esta etapa não estava contemplada no objeto pactuado, foi devidamente enfrentado por esta Corte por ocasião da deliberação condenatória, quando este Colegiado, acolhendo parcialmente as alegações de defesa apresentadas pelo responsável, elidiu parte do débito então imputado pelo tomador de contas. 
14.	Vê-se, portanto, que o embargante, nesta oportunidade, vem aos autos reiterando pontos de sua defesa encaminhada quando da etapa citatória e do recurso de reconsideração impetrado, em verdadeira tentativa de rediscutir o mérito da matéria decidida, sem quaisquer fundamentos aptos a demonstrar omissão, obscuridade ou contradição, o que não encontra guarida na presente espécie recursal, que se destina apenas a integrar ou esclarecer a decisão impugnada.
15.	Portanto, inexistindo quaisquer vícios a serem sanados na deliberação atacada, vê-se que não procedem os argumentos apresentados pelo recorrente, motivo pelo qual rejeito os embargos ora opostos.
	Ante o exposto, voto por que o Tribunal adote o Acórdão que ora submeto à deliberação deste Colegiado.
TCU, Sala das Sessões Ministro Luciano Brandão Alves de Souza, em 20 de setembro de 2022.
Ministro JOÃO AUGUSTO RIBEIRO NARDES 
Relator